---
title: "Beadandó"
author: "Kornél Bánhegyi"
date: "2025-01-15"
output:
  html_document: default
  pdf_document: 
    latex_engine: xelatex
  word_document: default
---

# Előszó

Ezt a beadandót R markdown fájlként írom, hogy a beadandó dolgozat replikálható legyen a fájlokkal és a kiegészíés esélye fennálljon. A következő csomagokat használom: readr dplyr knitr tidyr ggplot2 tidyverse ggrepel

```{r setup, include=FALSE}
knitr::opts_chunk$set(echo = TRUE)
options(repos = c(CRAN = "https://cran.r-project.org")) 
library(readr)
library(dplyr)
```

## **Bevezető:**

Ebben a beadandó dolgozatomban Magyarország népességét, illetve népességének változását szeretném megvizsgáni, azzal kapcsolatos okokat, összefüggéseket és esetleges következtetéseket levonni.

## **Adatgyűjtés és rendezés**

Forrásként főleg a KSH adatait használtam.

Források:

[KSH - Népességi adatok területileg](https://www.ksh.hu/stadat_files/nep/hu/nep0034.html "Területoszlás")

[KSH - Korcsoportok régió szerint](https://www.ksh.hu/stadat_files/nep/hu/nep0035.html "Korcsoport")

[KSH - Munkanélküliségi adatok](https://www.ksh.hu/stadat_files/mun/hu/mun0171.html "Munkanélküliség")

Először fontosnak tartom az adatokat beolvasni és szétszedni, hogy területegységileg láthassuk a releváns adatokat.

```{r library(readr), message=FALSE}
library(dplyr)
adat1 <- read_delim('stadat-nep0034-22.1.2.1-hu_utf.csv', delim = ";", 
    escape_double = FALSE, trim_ws = TRUE, show_col_types = FALSE)
adat_munka <- read_delim('stadat-mun0171-20.2.2.5-hu_utf.csv', delim = ";", 
    escape_double = FALSE, trim_ws = TRUE, show_col_types = FALSE)
adat_oreg <- read_delim('stadat-nep0035-22.1.2.2-hu_utf.csv', delim = ";", 
    escape_double = FALSE, trim_ws = TRUE, show_col_types = FALSE)
orszag<- adat1 %>%
  filter(`Területi egység szintje` == "ország")
```

## Személyes érdeklődés

Ez a téma hazánkban szerintem kifejezetten fontos a társadalmi, gazdasági és politikai döntéshozatal szempontjából. A népesség változása nemcsak az egyének életét befolyásolja, hanem hatással van az ország munkaerőpiacára, gazdasági növekedésére, szociális ellátórendszerére és általános fejlődési kilátásaira is, és szerintem ez a probléma generációkat aggasztja.

Az alábbi ábrán is látható, hogy az elmúlt több, mint 20 évben mennyire láthatóan csökken Magyarország népessége:

```{r ggplot2, message=FALSE}
library(ggplot2)
library(dplyr)
library(tidyr)
orszag_plot <- orszag %>%
  pivot_longer(cols = `2001`:`2024`, names_to = "Year", values_to = "Population")

orszag_plot2 <- orszag_plot %>%
  mutate(Year = as.numeric(Year),
         Population = as.numeric(gsub(" ", "", Population)))
ggplot(orszag_plot2, aes(x = Year, y = Population)) +
  geom_line(color = "blue", size = 1) +
  labs(title = "Magyarország népessége",
       x = "Év",
       y = "Népesség") +
  scale_y_continuous(limits = c(9000000, 11000000)) +
  scale_x_continuous(limits = c(2000, 2027)) + 
  theme_gray() 
```

Személyes hipotézisem az, hogy a foglalkoztatottság szoros kapcsolatban áll a népességcsökkenéssel, ezt próbálom meg bizonyítani a későbbiekben. Szemléltetésként a vármegyei népességi adatok táblázatát választottam, ezzel fogom összehasonlítani a munkanélküliségi adatokkal 2011 és 2022 között. Az első táblázat az alap táblázatot szemlélteti, a második a népességkülönbözetet 2011 és 2022 között, vármegyékre bontva.

```{r library(dplyr), echo=TRUE}
library(dplyr)
library(knitr)
varmegye<- adat1 %>%
  filter(`Területi egység szintje` == "vármegye")
regio<- adat1 %>%
  filter(`Területi egység szintje` == "régió")
nagyregio<- adat1 %>%
  filter(`Területi egység szintje` == "nagyrégió")
varmegye_kulonb <- varmegye %>%
  mutate(
    `2011` = as.numeric(gsub("[^0-9]", "", `2011`)), 
    `2022` = as.numeric(gsub("[^0-9]", "", `2022`)),  
    Difference = `2022` - `2011`
  ) %>%
  select(`Területi egység neve`, `Területi egység szintje`, `2011`, `2022`, Difference) %>%
  arrange(Difference) 

kable(regio)
kable(varmegye_kulonb)
```

```{r, message=FALSE, warning=FALSE}
varmegye_munka <- adat_munka %>%
  filter(grepl("vármegye", `Területi egység szintje`)) %>% 
  mutate(
    Avg_2011 = rowMeans(select(., starts_with("2011")), na.rm = TRUE) / 10  
  ) %>%
  select(`Területi egység neve`, `Területi egység szintje`, Avg_2011)

kable(varmegye_munka)
```

```{r, message=FALSE, warning=FALSE}
library(tidyverse)
library(ggplot2)
library(dplyr)
library(ggrepel)

kulonb <- varmegye_kulonb %>%
  select(`Területi egység neve`, Difference) %>%
  mutate(Source = "Population Change")

munkat <- varmegye_munka %>%
  select(`Területi egység neve`, Avg_2011) %>%
  rename(Difference = Avg_2011) %>%
  mutate(Source = "Avg Employment")
osszes1 <- bind_rows(kulonb, munkat)

kulonb2 <- osszes1 %>% filter(Source == "Population Change")
munka2 <- osszes1 %>% filter(Source == "Avg Employment")

egybe <- merge(kulonb2, munka2, by = "Területi egység neve")

ggplot(egybe, aes(x = Difference.y, y = Difference.x, label = `Területi egység neve`)) +
  geom_point(color = "blue", size = 3) +
  geom_smooth(method = "lm", se = FALSE, color = "red") +
  geom_text_repel(size = 3) + 
  labs(
    title = "Szórásdiagram a kapcsolatukról",
    x = "Átlagos munkanélküliség",
    y = "Népességváltozás"
  ) +
  theme_minimal()
```

A fenti ábrán ábrázoltam a népességváltozást és a munkanélküliséget, már ezen az ábrán is látszik, hogy az elemek nagy része közel fekszik el a vonalhoz.

```{r, message=FALSE, warning=FALSE}
library(tidyverse)
library(ggplot2)
library(dplyr)
library(ggrepel)

kulonb2 <- osszes1 %>% filter(Source == "Population Change")
munka2 <- osszes1 %>% filter(Source == "Avg Employment")

merged_data <- merge(kulonb2, munka2, by = "Területi egység neve")
colnames(merged_data) <- c("Területi_egysegek", "Population_Change", "Source1", "Avg_Employment", "Source2")
correlation <- cor(merged_data$Avg_Employment, merged_data$Population_Change, use = "complete.obs")
print(paste("Korrelációs érték: ", round(correlation, 2)))
```

A kapott korrelációs érték −0.56 azt mutatja, hogy mérsékelt negatív kapcsolat áll fenn az átlagos foglalkoztatás és a népességváltozás között. Ez azt jelenti, hogy a magasabb foglalkoztatási szintek általában kisebb (vagy akár pozitív) népességváltozással járnak, míg az alacsonyabb foglalkoztatottságú területeken nagyobb népességcsökkenés figyelhető meg.

Annak ellenére, hogy a korreláció nem feltétlenül jelenti azt, hogy egyértelmű kapcsolat van, ez az eredmény arra utalhat, hogy a jobb foglalkoztatási lehetőségek hozzájárulhatnak a népesség megtartásához, a magas munkanélküliséggel küzdő területekről meg nagyobb elvándorlás jelentkezhet.

```{r message=FALSE, warning=FALSE}
regression_model <- lm(Population_Change ~ Avg_Employment, data = merged_data)
summary(regression_model)
```

A fenti regressziós modell azt mutatja, hogy ahol magasabb az átlagos foglalkoztatottság, ott kisebb a népességcsökkenés. A negatív összefüggés (-242.41) azt jelzi, hogy minden egyes foglalkoztatási egység növekedése átlagosan 242 fővel csökkenti a népességcsökkenést. Bár az összefüggés statisztikailag szignifikáns (p = 0.015), a modell csupán a népességváltozás körülbelül \~32%-át magyarázza, tehát más tényezők is befolyásolják a helyzetet.

## Utószó:

Nyilvánvalóan végső következtetéseket nehéz levonni egy ilyen rövid dolgozat alatt, azonban máris felfedezhető a szoros kapcsolat a tényezők között. A munkanélküliség arra kényszeríti sok esetben az embereket, hogy elvándoroljanak más területekre, legyen az belföld (pl.: pozitív Győr-Moson-Sopron) vagy akár külföld. Sokszor a munkanélküliséggel küzdő vármegyék más problémákkal is küzdhetnek, legyen az oktatás, vagy infrastruktúra szinten.
